【裁判字號】    94,訴,2039
【裁判日期】    950127
【裁判案由】    清償借款
【裁判全文】
臺灣臺中地方法院民事判決  94年度訴字第2039號
原      告   丁○○
被      告   乙○○
兼訴訟代理人 甲○○
當事人間清償借款事件，本院於94年11月24日言詞辯論終結，判
決如下：
    主    文
被告應連帶給付原告新臺幣伍佰柒拾捌萬元，及其中新台幣伍佰
萬元自民國八十四年十月一日起，至清償日止，按年息百分之二
十計算之利息，暨自民國八十四年十月一日起，至清償日止，按
年息百分之四計算之違約金。
原告其餘之訴駁回。
訴訟費由被告連帶負擔。
    事實及理由
一、原告主張：被告二人於民國（下同）八十三年四月一日，共
    同連帶向原告借貸新台幣（下同）五百萬元，並約定年息百
    分之十點八之利息，借款期間於八十三年四月一日起，至八
    十四年九月三十日，被告若未於清償日前返還借款，則被告
    應每月給付原告按上開利率加二倍（即百分之三十二點四）
    計之遲延利息及同額之違約金。被告並於八十三年四月九日
    ，共同開立面額五百萬元之本票一紙予原告，期間被告甲○
    ○曾將其所有坐落台中縣沙鹿鎮○○段斗抵小段二六之八一
    、二六之八三、二九、二九之二、二九之三、二九之六、二
    九之一０、二九之一二、二九之一三、二九之一四、二九之
    一七、二九之一九、二九之二０、二九之二八、二九之二九
    、二九之三一、二九之三七、二九之三八、二九之三九、二
    九之四０、二九之四一、二九之四九、二九之五０、二九之
    五一、三０、三０之十、三０之十一地號二十八筆土地，設
    定抵押權予原告以擔保被告二人所負之前述債務，被告屆期
    並未清償本金，除期間曾支付三萬元利息外，均未給付利息
    、違約金，原告屢次催討，被告仍未給付，原告恐被告開立
    之本票罹於時效，請被告於八十六年五月二十日開立，到期
    日為八十七年五月二十日之本票換取上開本票，嗣屆期原告
    復請被告於九十年三月二十九日，再重新開立到期日為九十
    年十二月三十一日之系爭本票，以換取屆期之本票。原告為
    保障債權始同意被告重新開票，惟並未同意被告延期清償，
    原告一再催告被告給付，被告均未為清償，爰依消費借貸之
    法律關係請求被告連帶給付五百萬元，及自八十三年四月一
    日起至八十四年九月三十日止按年息百分之十點八計付之利
    息，及自八十四年十月一日起，至清償日止按年利率百分之
    二十計付之遲延利息，暨自八十四年十月一日起，至清償日
    止按年利百分之三十二點四計付之違約金。
二、被告則以：其二人確係有共同向原告借款五百萬元，並由被
    告甲○○曾將其所有坐落台中縣沙鹿鎮○○段斗抵小段二六
    之八一等地號土地設定抵押權予原告以供擔保，惟被告二人
    僅積欠原告五百萬元本金尚未清償，其他利息均有繳付，被
    告於八十三年四月九日，開立五百萬元面額之本票，業經被
    告於八十六年五月二十日，再開立五百萬元面額之本票一紙
    予原告後，取回上開八十三年四月九日開立之本票；而該紙
    八十六年五月二十日開立之五百萬元面額本票，嗣於九十年
    三月二十九日，復經被告再開立面額五百萬元之本票一紙予
    原告後取回，該二紙（八十三年四月九日、八十六年五月二
    十日開立之本票）業經被告取回之本票，實係經原告與被告
    就利息結算清楚後取回，是原告自係與被告結清利息後始同
    意被告取回，原告自不得再向被告請求利息、遲延利息及違
    約金云云置辯。
三、按本件原告主張被告二人共同連帶向原告借款五百萬元，且
    共同開立面額五百萬元之本票一紙予原告，期間被告甲○○
    曾將其所有坐落台中縣沙鹿鎮○○段斗抵小段二六之八一、
    二六之八三、二九、二九之二、二九之三、二九之六、二九
    之一０、二九之一二、二九之一三、二九之一四、二九之一
    七、二九之一九、二九之二０、二九之二八、二九之二九、
    二九之三一、二九之三七、二九之三八、二九之三九、二九
    之四０、二九之四一、二九之四九、二九之五０、二九之五
    一、三０、三０之十、三０之十一地號二十八筆土地，設定
    抵押權予原告以擔保被告二人所負之前述債務等情，為被告
    所不爭執，並有原告所提之抵押權設定契約書、他項權利證
    明書、本票各一紙在卷可參，自堪信為真實。又原告主張被
    告自借款後，期間除曾給付三萬元利息外，其他利息、遲延
    利息、違約金均未給付，惟為被告否認並辯稱：其二人於借
    款期間，曾與原告結算利息至九十年三月二十九日云云，是
    本件所應審酌者為：被告二人就本件借款除本金應為給付外
    ，尚應清償多少利息及違約金？經查：
（一）當事人主張有利於己之事實者，就其事實有舉證之責任。
      民事訴訟法第二百七十七條前段定有明文。本件被告主張
      其已與原告結算清償至九十年三月二十九日為止之利息，
      原告除承認被告曾有清償三萬元利息外，其他則為否認，
      被告就其已清償前述借款期間利息之事實，自應負舉證之
      責任。惟被告就其前述已結算清償利息之事實，並未舉證
      以資調查，按本件借款約定之借款利息為年息十點八（即
      每年五十四萬元），遲延利息為年息三十二點四，自借款
      日即八十三年四月一日起，至九十年三月二十九日止，期
      間約有七年，如被告有清償利息，不計遲延利息及違約金
      ，僅以約定利息計算，如被告確已依約清償，至少已給付
      三百七十萬餘元之利息，數目非小，被告給付該款項應有
      出處可資証明，然被告至今僅空言有所清償，就其清償之
      事實均未舉証証明，顯難僅憑被告片面之詞即遽認被告有
      清償利息之事實存在。又被告復稱：其於九十年三月二十
      九日有簽發面額五百萬元本票換回之前所交付同額之本票
      ，應可認被告有清償利息之事實云云，惟查：
  １、按簽發本票持以向他人借款，該本票除為債務之證明外，
      更可容許債權人持本票以聲請強制執行，便利債權迅速取
      償，此為一般借款常例，是被告二人簽發系爭本票持以向
      原告借款，該本票除為債務之證明外，更可容許原告持票
      以聲請強制執行，便利原告迅速取償，應屬無疑；又本票
      本有時效限制（即持票人對發票人之票款請求權，於到期
      後三年不為請求，即罹於時效），如不加以更換，原告即
      無持票迅以聲請強制執行，是原告主張系爭本票之更換，
      僅是被告二人就借款證明加之更換，且保障原告迅速求償
      之權利，應非無據。再者，證人丙○○亦到庭陳證：「
      ．．．我母親（即原告）好幾次要我陪同她去被告家催討
      債務，換票以及載明清償日期於抵押權契約上面時間我都
      有去．．被告說如果土地處理好，就可以本金連利息一起
      還清，但是被告到現在都沒有還。清償日期記載及抵押權
      存續日期變更，是我去地政事務所辦理的。我母親請被告
      換票，是擔心罹於時效，不是如被告所言已經清償債務」
      等語（詳參本院九十五年一月十二日言詞辯論筆錄），更
      明系爭本票之換發，係原告恐本票時效超過，無法持本票
      對被告迅以主張權利，而請被告換票以維權益無誤。
  ２、又關於利息或其他定期給付，如債權人給與與受領一期給
      付之證書，未為他期之保留者，推定其以前各期之給付已
      為清償。如債權人給與受領原本之證書者，推定其利息亦
      已受領。債權證書已返還者，推定其債務之關係消滅。民
      法第三百二十五條固定有明文。惟本件被告向原告借款，
      除出具本票以供原告收執，尚設定系爭抵押權予原告，而
      被告就其抗辯：有支付利息之事實，並未提出原告所交付
      之受領給付證書，以資證明；且系爭本票於每次屆期，原
      告均請被告開票換回，僅係為保有執本票得以迅速聲請強
      制執行之權益，兩造並無任何結算之事實存在，已如前述
      ，是原告於被告另為簽發本票交付擔保時，將原來收持之
      逾期本票交還被告，只是兩造協議換票使然，並非將債權
      證書返還，就此自不足推定兩造間之債務關係消滅，亦不
      足以推認利息債務亦已清償，被告就其清償利息債務之事
      實，未舉證証明，自難徒以兩造換發本票之協議，即推認
      系爭借款九十年三月二十九日以前之利息債務，均已清償
      ，被告上述抗辯自無可採。
（二）系爭五百萬元借款，兩造係約定八十三年四月一日起，至
      八十四年九月三十日為借款期間，並約定借款期間利息以
      年息百分之十點八計算，被告若未於清償日前返還借款，
      則被告應每月給付原告按上開利率加二倍（即百分之三十
      二點四）計之遲延利息及同額之違約金等情，為被告所不
      爭執，並有抵押權設契約書，在卷可參，自屬真實，是原
      告主張被告於上開借款期間應按年息百分之十點八計算利
      息（即八十一萬元）予原告，於扣除原告承認已受領之三
      萬元後，被告就此利息之約定，應給付原告之金額為七十
      八萬元；又原告主張被遲延給付後，自八十四年十月一日
      逾期日起，至清償日止，依約應按年息百分之二十（本約
      定年息百分之三十二點四，原告自行減縮請求）計算之利
      息予原告，於法有據；另約定之違約金過高者法院得減至
      相當之數額，民法第二百五十二條定有明文。本件原告得
      請求被告給付之遲延利息已達年息百分之二十，而兩造約
      定之違約金更高達年息百分之三十二點四，衡諸現今銀行
      一年固定存款利息僅百分之一點多至百分之二之間，且參
      諸原告於被告逾期清償後，未迅即行使抵押權，坐令被告
      遲延之事實延長，如以兩造約定之三十二點四計算違約金
      ，原告得請求被告返還之遲延利息及違約金總額，幾近本
      金之五倍，原告獲有暴利，顯失公平，是參酌兩造約定之
      利息已高，及上述一般存款利率之情事，本院認兩造約定
      以年息百分之三十二點四計算違約金，顯屬過高，應以年
      息百分之四（即年息百分之二十之二成）為適當，爰加以
      酌減。
（三）綜上所述，就系爭五百萬元借款，被告二人應連帶給付原
      告五百七十八萬元，且就其中五百萬元本金，自八十四年
      十月一日起，至清償日止，應按年息百分之二十計算之利
      息，暨按年息百分之四計算之違約金，原告依兩造間消費
      借貸契約之消費借貸物返還請求權法律關係，訴請被告應
      連帶給付如主文第一項所示之金額、利息、違約金，為有
      理由，應予准許；惟原告逾此部分之請求，則無理由，應
      予駁回。
四、本判決之基礎已臻明確，兩造其餘攻擊防禦方法及舉證，經
    審酌後，核與判決無影響，爰不一一論述，併此敘明。
五、訴訟費用負擔之依據：民法第七十九條、第八十五條第二項
    。
中    華    民    國    95    年    1    月    27    日
                  民事第二庭    法  官  涂秀玲
正本係照原本作成。
如對本判決上訴，須於判決送達後20日內向本院提出上訴狀。
中    華    民    國    95    年    1    月    27    日
                                書記官


司法院資訊處製作；財團法人民間司法改革基金會備份。
